---
title: "BikeSharingDemand"
output: html_document
authors: Charpentier Gamboa Eduardo Alonso, Enríquez Acuña Handel 
---
```{r instalacion de librerias}
install.packages(c("readr", "tidyverse", "janitor", "skimr", "kableExtra")) 
```

```{r Cargamos las librerías necesarias}
library(readr)      # Para leer el archivo csv
library(tidyverse)  # Para usar select, filter, mutate y pipes (%>%)
library(janitor)    # Para limpiar los nombres de las columnas rápidamente
library(skimr)      # Para el resumen estadístico detallado
library(kableExtra) # Para que nuestras tablas se vean ordenadas en el reporte
```
# 2. Descripción del Problema

Los sistemas de bicicletas compartidas se han convertido en una pieza fundamental de la
movilidad urbana sostenible. Predecir con precisión la demanda diaria de alquiler permite
a los operadores **optimizar la distribución de flotas**, planificar mantenimiento y mejorar
la experiencia del usuario.

La pregunta central de este proyecto es:

> **¿Cuántas bicicletas serán alquiladas en un día determinado, considerando factores
climáticos y temporales?**

Un modelo predictivo robusto permite:

- **Evitar desabastecimiento** en días de alta demanda (p. ej., días cálidos y secos).
- **Reducir costos operativos** redistribuyendo unidades en días de baja demanda.
- **Planificar estratégicamente** según estaciones del año, feriados y condiciones climáticas.

# Presentacion del dataset
```{r Cargamos el dataset}
df <- read_csv("recursos/day.csv")
glimpse(df)
df <- as_tibble(df)
df
```
> **Variable objetivo:** `cnt` — total de bicicletas alquiladas por día.
>
> **Nota:** `casual` y `registered` no deben usarse como predictores ya que su suma
> compone directamente `cnt`.

## Renombrar y tipificar columnas
```{r}
df_clean <- df %>%
  rename(
    fecha        = dteday,
    estacion     = season,
    anio         = yr,
    mes          = mnth,
    feriado      = holiday,
    dia_semana   = weekday,
    dia_laboral  = workingday,
    clima        = weathersit,
    total_rentas = cnt
  ) %>%
  mutate(
    fecha       = as.Date(fecha),
    estacion    = factor(estacion, levels = 1:4,
                         labels = c("Invierno", "Primavera", "Verano", "Otoño")),
    anio        = factor(anio, levels = 0:1, labels = c("2011", "2012")),
    mes         = factor(mes, levels = 1:12, labels = month.abb),
    feriado     = factor(feriado, levels = 0:1, labels = c("No", "Sí")),
    dia_semana  = factor(dia_semana, levels = 0:6,
                         labels = c("Dom", "Lun", "Mar", "Mié", "Jue", "Vie", "Sab")),
    dia_laboral = factor(dia_laboral, levels = 0:1, labels = c("No", "Sí")),
    clima       = factor(clima, levels = 1:4,
                         labels = c("Despejado", "Nublado", "Lluvia Ligera", "Tormenta")),
    tipo_dia    = ifelse(dia_laboral == "Sí", "Día Laboral", "Fin de Semana / Feriado"),
    pct_casual  = round((casual / total_rentas) * 100, 1)
  )

glimpse(df_clean)
```
## Verificación de valores faltantes

```{r valores-faltantes}
na_summary <- df_clean %>%
  summarise(across(everything(), ~ sum(is.na(.)))) %>%
  pivot_longer(everything(), names_to = "Variable", values_to = "NA_Count") %>%
  filter(NA_Count > 0)

if (nrow(na_summary) == 0) {
  cat("No se encontraron valores faltantes en ninguna variable.\n")
} else {
  na_summary %>%
    kable() %>%
    kable_styling(bootstrap_options = c("striped"), full_width = FALSE)
}
```
## Resumen estadístico
```{r resumen-estadistico}
df_clean %>%
  select(temp, atemp, hum, windspeed, casual, registered, total_rentas) %>%
  skim() %>%
  kable() %>%
  kable_styling(bootstrap_options = c("striped", "hover", "condensed"),
                full_width = FALSE, font_size = 12)
```

# Análisis Exploratorio de Datos (EDA)

## Distribución de la variable objetivo (`total_rentas`)
```{r dist-total-rentas}
stats_cnt <- df_clean %>%
  summarise(
    Media   = round(mean(total_rentas)),
    Mediana = median(total_rentas),
    SD      = round(sd(total_rentas)),
    Min     = min(total_rentas),
    Max     = max(total_rentas),
    Q1      = quantile(total_rentas, 0.25),
    Q3      = quantile(total_rentas, 0.75)
  )

stats_cnt %>%
  kable(caption = "Estadísticas descriptivas de la demanda diaria") %>%
  kable_styling(bootstrap_options = c("striped"), full_width = FALSE)

ggplot(df_clean, aes(x = total_rentas)) +
  geom_histogram(aes(y = after_stat(density)),
                 bins = 30, fill = "#3498db", color = "white", alpha = 0.8) +
  geom_density(color = "#e74c3c", linewidth = 1) +
  geom_vline(xintercept = mean(df_clean$total_rentas),
             linetype = "dashed", color = "#2c3e50", linewidth = 0.8) +
  annotate("text",
           x = mean(df_clean$total_rentas) + 300,
           y = 0.00035,
           label = paste0("Media = ", round(mean(df_clean$total_rentas))),
           hjust = 0, fontface = "bold", size = 3.5) +
  scale_y_continuous(labels = scales::label_number(accuracy = 0.00001)) +
  labs(
    title = "Distribución de la Demanda Diaria de Bicicletas",
    subtitle = "Histograma con curva de densidad superpuesta",
    x = "Total de Bicicletas Alquiladas por Día",
    y = "Densidad"
  ) +
  theme_minimal(base_size = 13)
```

La distribución muestra una forma aproximadamente **normal con leve asimetría negativa**,
lo que sugiere que la mayoría de los días tienen demanda moderada-alta, con
algunos días atípicos de baja demanda (posiblemente asociados a condiciones climáticas adversas).

## Detección de Outliers
```{r outliers}
p_box <- ggplot(df_clean, aes(y = total_rentas)) +
  geom_boxplot(fill = "#3498db", alpha = 0.6, width = 0.4) +
  labs(title = "Boxplot de Demanda Diaria", y = "Total Rentas") +
  theme_minimal(base_size = 13) +
  theme(axis.text.x = element_blank(), axis.ticks.x = element_blank())

Q1 <- quantile(df_clean$total_rentas, 0.25)
Q3 <- quantile(df_clean$total_rentas, 0.75)
IQR_val <- Q3 - Q1
lower <- Q1 - 1.5 * IQR_val
upper <- Q3 + 1.5 * IQR_val

outliers <- df_clean %>%
  filter(total_rentas < lower | total_rentas > upper)

cat(paste0("Rango IQR: [", round(lower), ", ", round(upper), "]\n"))
cat(paste0("Outliers detectados: ", nrow(outliers), " días\n"))

p_box_season <- ggplot(df_clean, aes(x = estacion, y = total_rentas, fill = estacion)) +
  geom_boxplot(alpha = 0.7) +
  scale_fill_brewer(palette = "Set2") +
  labs(title = "Distribución por Estación", x = "", y = "Total Rentas") +
  theme_minimal(base_size = 13) +
  theme(legend.position = "none")

p_box + p_box_season
```
```{r outliers-detalle}
if (nrow(outliers) > 0) {
  outliers %>%
    select(fecha, estacion, clima, temp, hum, windspeed, total_rentas) %>%
    arrange(total_rentas) %>%
    kable(caption = "Días identificados como outliers") %>%
    kable_styling(bootstrap_options = c("striped", "hover"), full_width = FALSE)
}
```

## Patrones Temporales
### Evolucion temporal de la demanda

Se utiliza LOESS(LOcally Estimated Scatterplot Smoothing) para la reduccion de ruido y revelar la tendencia en la demanda

```{r serie-temporal}
ggplot(df_clean, aes(x = fecha, y = total_rentas)) +
  geom_line(color = "#7f8c8d", alpha = 0.5) +
  geom_smooth(method = "loess", span = 0.15, color = "#e74c3c", se = TRUE, alpha = 0.2) +
  labs(
    title = "Evolución Diaria de la Demanda de Bicicletas (2011–2012)",
    subtitle = "Línea suavizada LOESS en rojo",
    x = "Fecha",
    y = "Total de Bicicletas Alquiladas"
  ) +
  scale_x_date(date_labels = "%b %Y", date_breaks = "2 months") +
  theme_minimal(base_size = 13) +
  theme(axis.text.x = element_text(angle = 45, hjust = 1))
```
Se observa una **clara estacionalidad anual**: la demanda crece de primavera a verano/otoño
y disminuye en invierno. Además, hay una **tendencia creciente** entre 2011 y 2012,
posiblemente por mayor adopción del sistema.







*Proyecto desarrollado para el curso CD-501 Analítica Predictiva de Datos —
Universidad Fidélitas.*