---
title: "BikeSharingDemand"
output: html_document
authors: Charpentier Gamboa Eduardo Alonso, Enríquez Acuña Handel 
---
```{r instalacion de librerias}
library(readr)
library(tidyverse)
library(janitor)
library(skimr)
library(kableExtra)
library(patchwork)
```

```{r Cargamos las librerías necesarias}
library(readr)      # Para leer el archivo csv
library(tidyverse)  # Para usar select, filter, mutate y pipes (%>%)
library(janitor)    # Para limpiar los nombres de las columnas rápidamente
library(skimr)      # Para el resumen estadístico detallado
library(kableExtra) # Para que nuestras tablas se vean ordenadas en el reporte
```
# 2. Descripción del Problema

Los sistemas de bicicletas compartidas se han convertido en una pieza fundamental de la
movilidad urbana sostenible. Predecir con precisión la demanda diaria de alquiler permite
a los operadores **optimizar la distribución de flotas**, planificar mantenimiento y mejorar
la experiencia del usuario.

La pregunta central de este proyecto es:

> **¿Cuántas bicicletas serán alquiladas en un día determinado, considerando factores
climáticos y temporales?**

Un modelo predictivo robusto permite:

- **Evitar desabastecimiento** en días de alta demanda (p. ej., días cálidos y secos).
- **Reducir costos operativos** redistribuyendo unidades en días de baja demanda.
- **Planificar estratégicamente** según estaciones del año, feriados y condiciones climáticas.

# Presentacion del dataset
```{r Cargamos el dataset}
df <- read_csv("recursos/day.csv")
glimpse(df)
df <- as_tibble(df)
df
```
> **Variable objetivo:** `cnt` — total de bicicletas alquiladas por día.
>
> **Nota:** `casual` y `registered` no deben usarse como predictores ya que su suma
> compone directamente `cnt`.

## Renombrar y tipificar columnas
```{r}
df_clean <- df %>%
  rename(
    fecha        = dteday,
    estacion     = season,
    anio         = yr,
    mes          = mnth,
    feriado      = holiday,
    dia_semana   = weekday,
    dia_laboral  = workingday,
    clima        = weathersit,
    total_rentas = cnt
  ) %>%
  mutate(
    fecha       = as.Date(fecha),
    estacion    = factor(estacion, levels = 1:4,
                         labels = c("Invierno", "Primavera", "Verano", "Otoño")),
    anio        = factor(anio, levels = 0:1, labels = c("2011", "2012")),
    mes         = factor(mes, levels = 1:12, labels = month.abb),
    feriado     = factor(feriado, levels = 0:1, labels = c("No", "Sí")),
    dia_semana  = factor(dia_semana, levels = 0:6,
                         labels = c("Dom", "Lun", "Mar", "Mié", "Jue", "Vie", "Sab")),
    dia_laboral = factor(dia_laboral, levels = 0:1, labels = c("No", "Sí")),
    clima       = factor(clima, levels = 1:4,
                         labels = c("Despejado", "Nublado", "Lluvia Ligera", "Tormenta")),
    tipo_dia    = ifelse(dia_laboral == "Sí", "Día Laboral", "Fin de Semana / Feriado"),
    pct_casual  = round((casual / total_rentas) * 100, 1)
  )

glimpse(df_clean)
```
## Verificación de valores faltantes

```{r valores-faltantes}
na_summary <- df_clean %>%
  summarise(across(everything(), ~ sum(is.na(.)))) %>%
  pivot_longer(everything(), names_to = "Variable", values_to = "NA_Count") %>%
  filter(NA_Count > 0)

if (nrow(na_summary) == 0) {
  cat("No se encontraron valores faltantes en ninguna variable.\n")
} else {
  na_summary %>%
    kable() %>%
    kable_styling(bootstrap_options = c("striped"), full_width = FALSE)
}
```
## Resumen estadístico
```{r resumen-estadistico}
df_clean %>%
  select(temp, atemp, hum, windspeed, casual, registered, total_rentas) %>%
  skim() %>%
  kable() %>%
  kable_styling(bootstrap_options = c("striped", "hover", "condensed"),
                full_width = FALSE, font_size = 12)
```

# Análisis Exploratorio de Datos (EDA)

## Distribución de la variable objetivo (`total_rentas`)
```{r dist-total-rentas}
stats_cnt <- df_clean %>%
  summarise(
    Media   = round(mean(total_rentas)),
    Mediana = median(total_rentas),
    SD      = round(sd(total_rentas)),
    Min     = min(total_rentas),
    Max     = max(total_rentas),
    Q1      = quantile(total_rentas, 0.25),
    Q3      = quantile(total_rentas, 0.75)
  )

stats_cnt %>%
  kable(caption = "Estadísticas descriptivas de la demanda diaria") %>%
  kable_styling(bootstrap_options = c("striped"), full_width = FALSE)

ggplot(df_clean, aes(x = total_rentas)) +
  geom_histogram(aes(y = after_stat(density)),
                 bins = 30, fill = "#3498db", color = "white", alpha = 0.8) +
  geom_density(color = "#e74c3c", linewidth = 1) +
  geom_vline(xintercept = mean(df_clean$total_rentas),
             linetype = "dashed", color = "#2c3e50", linewidth = 0.8) +
  annotate("text",
           x = mean(df_clean$total_rentas) + 300,
           y = 0.00035,
           label = paste0("Media = ", round(mean(df_clean$total_rentas))),
           hjust = 0, fontface = "bold", size = 3.5) +
  scale_y_continuous(labels = scales::label_number(accuracy = 0.00001)) +
  labs(
    title = "Distribución de la Demanda Diaria de Bicicletas",
    subtitle = "Histograma con curva de densidad superpuesta",
    x = "Total de Bicicletas Alquiladas por Día",
    y = "Densidad"
  ) +
  theme_minimal(base_size = 13)
```

La distribución muestra una forma aproximadamente **normal con leve asimetría negativa**,
lo que sugiere que la mayoría de los días tienen demanda moderada-alta, con
algunos días atípicos de baja demanda (posiblemente asociados a condiciones climáticas adversas).

## Detección de Outliers
```{r outliers}
p_box <- ggplot(df_clean, aes(y = total_rentas)) +
  geom_boxplot(fill = "#3498db", alpha = 0.6, width = 0.4) +
  labs(title = "Boxplot de Demanda Diaria", y = "Total Rentas") +
  theme_minimal(base_size = 13) +
  theme(axis.text.x = element_blank(), axis.ticks.x = element_blank())

Q1 <- quantile(df_clean$total_rentas, 0.25)
Q3 <- quantile(df_clean$total_rentas, 0.75)
IQR_val <- Q3 - Q1
lower <- Q1 - 1.5 * IQR_val
upper <- Q3 + 1.5 * IQR_val

outliers <- df_clean %>%
  filter(total_rentas < lower | total_rentas > upper)

cat(paste0("Rango IQR: [", round(lower), ", ", round(upper), "]\n"))
cat(paste0("Outliers detectados: ", nrow(outliers), " días\n"))

p_box_season <- ggplot(df_clean, aes(x = estacion, y = total_rentas, fill = estacion)) +
  geom_boxplot(alpha = 0.7) +
  scale_fill_brewer(palette = "Set2") +
  labs(title = "Distribución por Estación", x = "", y = "Total Rentas") +
  theme_minimal(base_size = 13) +
  theme(legend.position = "none")

p_box | p_box_season
```
```{r outliers-detalle}
if (nrow(outliers) > 0) {
  outliers %>%
    select(fecha, estacion, clima, temp, hum, windspeed, total_rentas) %>%
    arrange(total_rentas) %>%
    kable(caption = "Días identificados como outliers") %>%
    kable_styling(bootstrap_options = c("striped", "hover"), full_width = FALSE)
}
```

## Patrones Temporales
### Evolucion temporal de la demanda

Se utiliza LOESS(LOcally Estimated Scatterplot Smoothing) para la reduccion de ruido y revelar la tendencia en la demanda

```{r serie-temporal}
ggplot(df_clean, aes(x = fecha, y = total_rentas)) +
  geom_line(color = "#7f8c8d", alpha = 0.5) +
  geom_smooth(method = "loess", span = 0.15, color = "#e74c3c", se = TRUE, alpha = 0.2) +
  labs(
    title = "Evolución Diaria de la Demanda de Bicicletas (2011–2012)",
    subtitle = "Línea suavizada LOESS en rojo",
    x = "Fecha",
    y = "Total de Bicicletas Alquiladas"
  ) +
  scale_x_date(date_labels = "%b %Y", date_breaks = "2 months") +
  theme_minimal(base_size = 13) +
  theme(axis.text.x = element_text(angle = 45, hjust = 1))
```
Se observa una **clara estacionalidad anual**: la demanda crece de primavera a verano/otoño
y disminuye en invierno. Además, hay una **tendencia creciente** entre 2011 y 2012,
posiblemente por mayor adopción del sistema.


visualizaciones
```{r demanda por mes}

demanda_mes <- df_clean %>%
  group_by(mes) %>%
  summarise(
    promedio_rentas = mean(total_rentas),
    .groups = "drop"
  )

ggplot(demanda_mes, aes(x = mes, y = promedio_rentas, group = 1)) +
  geom_line(color = "#2c3e50", linewidth = 1) +
  geom_point(size = 3, color = "#e74c3c") +
  labs(
    title = "Demanda Promedio de Bicicletas por Mes",
    x = "Mes",
    y = "Promedio de Bicicletas Alquiladas"
  ) +
  theme_minimal(base_size = 13)

```

Se puede observar que entre los meses de mayo a septiembre es cuando hay mayor demanda de bicicletas, se interpreta la razón de este suceso por e hecho de la entrada del verano(mayo), el verano (junio- agosto), y la salida del verano(septiembre), y ya en meses o epocas más frías la demanda disminuye

```{r dia laboral vs fin de semana}

demanda_tipo_dia <- df_clean %>%
  group_by(tipo_dia) %>%
  summarise(
    promedio_rentas = mean(total_rentas),
    .groups = "drop"
  )

ggplot(df_clean, aes(x = tipo_dia, y = total_rentas, fill = tipo_dia)) +
  geom_boxplot(alpha = 0.7) +
  scale_fill_brewer(palette = "Set2") +
  labs(
    title = "Demanda: Día Laboral vs Fin de Semana / Feriado",
    x = "",
    y = "Total de Bicicletas Alquiladas"
  ) +
  theme_minimal(base_size = 13) +
  theme(legend.position = "none")

```
Se puede interpretar que el limite superior del día laboral es ligeramente mayor, mientras que el limite inferior de fin de semana es altamente inferior, lo cual indica más variedad en la demanda de bicicletas

```{r demanda vs temperatura}

ggplot(df_clean, aes(x = temp, y = total_rentas)) +
  geom_point(alpha = 0.5, color = "#3498db") +
  geom_smooth(method = "lm", color = "#e74c3c", se = TRUE) +
  labs(
    title = "Relación entre Temperatura y Demanda de Bicicletas",
    x = "Temperatura (Normalizada)",
    y = "Total de Bicicletas Alquiladas"
  ) +
  theme_minimal(base_size = 13)

```
Se puede observar que la temperatura afecta la cantidad de bicicletas alquiladas, ya que se puede observar una mayor cantidad de alquileres mientras más alta sea la temperatura

# Preparación del dataset

## Limpieza final

Antes de construir cualquier modelo es necesario dejar el dataframe libre de columnas
redundantes, registros duplicados y variables que filtren información de la variable
objetivo.

```{r limpieza-final}
# 1. Eliminar columnas que no aportan al modelo
#    - instant : índice secuencial sin valor predictivo
#    - casual / registered : su suma ES la variable objetivo (fuga de datos)
#    - pct_casual : derivada de casual y total_rentas (también fuga)
df_model <- df_clean %>%
  select(-instant, -casual, -registered, -pct_casual)

cat("Dimensiones después de eliminar columnas redundantes:",
    nrow(df_model), "filas ×", ncol(df_model), "columnas\n")
```

```{r duplicados}
# 2. Verificar y eliminar registros duplicados
n_dup <- df_model %>% duplicated() %>% sum()
cat("Registros duplicados encontrados:", n_dup, "\n")

df_model <- df_model %>% distinct()
cat("Dimensiones tras eliminar duplicados:",
    nrow(df_model), "filas ×", ncol(df_model), "columnas\n")
```

```{r verificacion-tipos}
# 3. Verificación de tipos de datos
df_model %>%
  summarise(across(everything(), ~ class(.)[1])) %>%
  pivot_longer(everything(), names_to = "Variable", values_to = "Tipo") %>%
  kable(caption = "Tipos de datos finales por variable") %>%
  kable_styling(bootstrap_options = c("striped", "hover"), full_width = FALSE)
```

## Feature engineering con fechas usando lubridate

A partir de la columna *fecha* se extraen componentes temporales que capturan
patrones cíclicos de demanda. Se utiliza **codificación cíclica** (seno / coseno)
para que el modelo interprete correctamente la naturaleza circular del calendario
(por ejemplo, diciembre y enero están "cerca" en el ciclo anual).

Ejemplo en python: https://medium.com/@axelazara6/why-we-need-encoding-cyclical-features-79ecc3531232

```{r feature-eng-fechas, message=FALSE}
library(lubridate)

df_model <- df_model %>%
  mutate(
    # ── Componentes directos ──
    dia_del_anio   = yday(fecha),
    semana_del_anio = isoweek(fecha),
    trimestre      = quarter(fecha),
    es_inicio_mes  = if_else(day(fecha) <= 5, 1L, 0L),
    es_fin_mes     = if_else(day(fecha) >= 25, 1L, 0L),

    # ── Codificación cíclica del mes (período = 12) ──
    mes_sin = sin(2 * pi * as.numeric(mes) / 12),
    mes_cos = cos(2 * pi * as.numeric(mes) / 12),

    # ── Codificación cíclica del día de la semana (período = 7) ──
    dia_sem_sin = sin(2 * pi * as.numeric(dia_semana) / 7),
    dia_sem_cos = cos(2 * pi * as.numeric(dia_semana) / 7),

    # ── Codificación cíclica del día del año (período = 365) ──
    dia_anio_sin = sin(2 * pi * dia_del_anio / 365),
    dia_anio_cos = cos(2 * pi * dia_del_anio / 365)
  )

cat("Nuevas features temporales creadas.\n")
cat("Dimensiones actualizadas:",
    nrow(df_model), "filas ×", ncol(df_model), "columnas\n")
```

```{r vista-features-fecha}
df_model %>%
  select(fecha, dia_del_anio, semana_del_anio, trimestre,
         es_inicio_mes, es_fin_mes,
         mes_sin, mes_cos, dia_sem_sin, dia_sem_cos) %>%
  head(10) %>%
  kable(digits = 3,
        caption = "Primeras 10 filas — Features derivadas de fecha") %>%
  kable_styling(bootstrap_options = c("striped", "hover", "condensed"),
                full_width = FALSE, font_size = 12)
```

### Visualización de la codificación cíclica

```{r viz-ciclica, fig.width=9, fig.height=4}
p_mes <- ggplot(df_model, aes(x = mes_sin, y = mes_cos, color = estacion)) +
  geom_point(size = 2, alpha = 0.6) +
  scale_color_brewer(palette = "Set1") +
  coord_equal() +
  labs(title = "Codificación Cíclica del Mes",
       x = "sin(mes)", y = "cos(mes)", color = "Estación") +
  theme_minimal(base_size = 12)

p_dia <- ggplot(df_model, aes(x = dia_anio_sin, y = dia_anio_cos, color = estacion)) +
  geom_point(size = 1.5, alpha = 0.5) +
  scale_color_brewer(palette = "Set1") +
  coord_equal() +
  labs(title = "Codificación Cíclica del Día del Año",
       x = "sin(día)", y = "cos(día)", color = "Estación") +
  theme_minimal(base_size = 12)

p_mes + p_dia + plot_layout(guides = "collect") &
  theme(legend.position = "bottom")
```

La distribución circular confirma que **las estaciones se agrupan en arcos del
círculo**, lo cual permite al modelo capturar la periodicidad sin discontinuidades
artificiales (como pasar de diciembre = 12 a enero = 1).

## Codificación de variables categóricas

Para que los algoritmos de regresión trabajen correctamente con las variables
categóricas, se aplica **one-hot encoding** (variables dummy). Se excluye una
categoría de referencia por variable para evitar multicolinealidad perfecta
(trampa de las variables dummy).

```{r one-hot-encoding}
# Variables categóricas presentes
cat_vars <- df_model %>%
  select(where(is.factor)) %>%
  names()

cat("Variables categóricas a codificar:", paste(cat_vars, collapse = ", "), "\n\n")

# Niveles por variable
for (v in cat_vars) {
  cat(v, "→", nlevels(df_model[[v]]), "niveles:",
      paste(levels(df_model[[v]]), collapse = ", "), "\n")
}
```

```{r dummy-encoding}
# One-hot encoding con model.matrix (drop first = categoría de referencia)
df_encoded <- df_model %>%
  select(-fecha) %>%                        # fecha ya fue explotada en features
  mutate(across(where(is.factor), as.factor))

dummy_matrix <- model.matrix(~ . - 1, data = df_encoded)

# Convertir a tibble limpio
df_final <- as_tibble(dummy_matrix) %>%
  janitor::clean_names()

cat("\nDimensiones del dataset final (one-hot):",
    nrow(df_final), "filas ×", ncol(df_final), "columnas\n")
```

```{r vista-dummy}
df_final %>%
  head(8) %>%
  kable(digits = 3,
        caption = "Primeras 8 filas del dataset codificado (one-hot)") %>%
  kable_styling(bootstrap_options = c("striped", "hover", "condensed"),
                full_width = FALSE, font_size = 11) %>%
  scroll_box(width = "100%")
```

```{r resumen-final}
cat("══════════════════════════════════════════════\n")
cat("  RESUMEN DE PREPARACIÓN DEL DATASET\n")
cat("══════════════════════════════════════════════\n")
cat("  Filas               :", nrow(df_final), "\n")
cat("  Columnas            :", ncol(df_final), "\n")
cat("  Variables numéricas :", sum(sapply(df_final, is.numeric)), "\n")
cat("  Valores faltantes   :", sum(is.na(df_final)), "\n")
cat("══════════════════════════════════════════════\n")
cat("  Dataset listo para modelado predictivo.\n")
```

*Proyecto desarrollado para el curso CD-501 Analítica Predictiva de Datos —
Universidad Fidélitas.*